【裁判字號】    89,訴,1198
【裁判日期】    900517
【裁判案由】    土地重劃
【裁判全文】
臺北高等行政法院判決                            八十九年度訴字第一一九八號
                              .
    原      告  甲○○
    訴訟代理人  乙○○律師
    複代理人    陳清進律師
    被      告  臺北縣政府
    代  表  人  蘇貞昌縣長）.
    訴訟代理人  丙○○
                謝玉真
右當事人間因土地重劃事件，原告不服台灣省政府中華民國八十九年七月十三日八九
府訴一字第一二六三九○號訴願決定，提起行政訴訟，本院判決如左：
    主  文
原告之訴駁回。
訴訟費用由原告負擔。
    事  實
一、事實概要：原告所有坐落台北縣蘆洲市和尚洲南港子段一三七—二、一三七—二
    ○地號土地，參加台北縣第十四期蘆洲市南港子市地重劃，其中一三七—二地號
    土地位於道路用地上，一三七—二○地號土地位於捷運站用地，重劃後分配至住
    宅區○○段四八地號土地。原告於該重劃區土地分配成果公告期間內申請將其調
    整至商業區三十二地號土地，經提交台北縣市地重劃委員會八十八年第三次會議
    決議維持原土地分配成果，被告即據以八十九年三月八日八九北府地劃字第八二
    六○四號函復原告。原告不服，提起訴願亦遭決定駁回，遂提起行政訴訟。
二、兩造聲明：
  (一)原告聲明：1.原處分及訴願決定均撤銷。
              2.被告機關應另為處分（重新辦理市地重劃土地分配，並改分配商業
                區土地予原告）。
  (二)被告聲明：駁回原告之訴。
三、兩造之爭點：原告所有坐落台北縣蘆洲市和尚洲南港子段一三七—二、一三七—
    二○地號土地，參加台北縣第十四期蘆洲市南港子市地重劃，其中一三七—二地
    號土地位於道路用地上，一三七—二○地號土地位於捷運站用地，重劃後被告將
    其分配至住宅區○○段四八地號土地，是否違法？
  (一)原告主張之理由：
    1.原告所有坐落台北縣蘆洲市和尚洲南港子段一三七—二、一三七—二○地號土
      地參加蘆洲市南港子市地重劃，其中系爭一三七—二○號土地原位於蘆洲捷運
      線○四三車站預留用地，即蘆洲市○○路五七七巷口、萬全加油站對面位置，
      惟被告早依內政部七十七年三月二十三日台（七七）內營字第五八四六九一號
      函變更蘆州市都市計劃，更改捷運車站位置，且報經內政部八十九年三月二十
      二日台八九內中營字第七七Ｂ—八九○四○○三號函核定（部分住宅區、農業
      區、公園用地為捷運系統用地，部份停車站用地為捷運系統用地兼供停車場使
      用）。原告所有一三七—二○號土地因捷運站位置變更，已非屬捷運站用地，
      惟被告竟於內政部核定變更後，卻仍於八十九年三月二十八日按位於捷運站用
      地規定依「位於非共同負擔之公共設施用地」分配原則，分配住宅區○○段四
      八號土地，顯有違誤。
    2.按「選定之重劃地區未發布細部計劃或細部計劃需要變更者，應於完成細部計
      劃之擬定或變更程序後，再行重劃，但選定重劃之地區，其主要計劃具有都市
      計劃法第二十二條第一項規定之內容者，得先依主要計劃辦理，以配合擬定細
      部計劃」，市地重劃辦法第九條定有明文。被告雖在變更細部計劃程序前，已
      先行辦理蘆洲市南港子市地重劃之主要計劃，惟依市地重劃辦法第九條規定，
      應配合擬定細部計劃，或於細部計劃擬定或變更程序後再行重劃。本件被告辦
      理台北縣蘆洲市南港子市地重劃，未依市地重劃實施辦法第九條規定「於完成
      細部計劃之擬定或變更程序後，再行辦理重劃」，以致造成原告所有系爭土地
      於變更細部計劃後，已非屬蘆洲捷運線四三車站用地，被告仍依未變細部計劃
      前之捷運站預定用地辦理市地重劃，並據以辦理土地分配，顯與上開規定不符
      。
    3.本件變更細部計劃案（即變更蘆洲都市計劃案）係被告報奉內政部八十九年三
      月二十二日八九內中營字第七七Ｂ—八九○四○○三號函核定後，以八十九年
      四月十一日八十九北府城規字第一一一四八四號公告實施，而被告辦理變更蘆
      洲都市計劃案審核摘要表內，規定公開閱覽日期為八十七年十二月十四日起至
      八十八年一月十二日止，而市地重劃委員會召開八十八年第一、二、三次委員
      會議審議土地分配日期均在翌年（即八十八年）二月以後，足證變更蘆洲都市
      計劃案係在辦理市地重劃土地分配以前即已定案，而被告於辦理市地重劃委員
      會議審議土地分配時，卻未按已變更之細部計劃內容來辦理，嚴重影響原告之
      權益。
    4.原告所有一三七—二○地號土地位於重劃後道路兩側街廓內，故應依台北縣市
      地重劃委員會八十八年第一次會議決議：「一道路用地調配原則(一)道路用地所
      有權人如於該道路兩側街廓內亦有土地時，得於不影響街廓內原有土地分配位
      次原則下，以道路中心線為界，將該道路用地分向兩側合併分配」之規定重新
      分配，始稱適法。
    5.依司法院大法官會議釋字第五一三號解釋：「都市計畫法制定之目的，依其第
      一條規定，係為改善居民生活環境，並促進市鄉有計劃之均衡發展。
      都市計畫一經公告確定，即發生規範之效力。除法律別有規定外，各級政府為
      土地之使用或徵收，自應符合已確定之都市計畫．．．」，本案變更蘆洲都市
      計畫（部份住宅區、農業區、公園用地為捷運系統用地；部分停車場用地為捷
      運系統用地兼供停車場使用）案，既經台北縣政府函報內政部核定，並經公告
      確定，即對市地重劃案應發生規範之效力。蘆洲市南港子市地重劃區內之捷運
      系統用地於都市計畫變更後，現既非捷運站用地，且經台北市政府捷運局證實
      該局確定無須使用，被告自不得再以捷運站用地辦理土地分配。
    6.與原告所有土地隔鄰之一三七—四、—一七、—一八、—一九地號土地（係張
      蘭、張阿柳共有），在重劃前同樣位於「道路用地」及「捷運站用地」，卻獲
      分配商業區○○段三七號土地。又隔鄰一三八、—一三、—一五地號土地（係
      張傑所有），在重劃前土地亦位於停車場用地（即非共同負擔之設施用地）卻
      獲分配商業區○○段三八號土地，同樣在重劃前土地位於道路用地、捷運站用
      地、停車場用地之隔鄰土地，均可獲分配於商業區，獨原告分配至住宅區，顯
      然有失公平，且標準不一。況原告所有一三七—二、一三七—二○地號土地在
      重劃前位於面臨三十米、二十五米道路之三角黃金地段，顯較隔鄰之張蘭、張
      阿柳、張傑所有土地位置為佳。
    7.依被告辦理「變更蘆洲都市計劃審核摘要表」，關於申請變更蘆洲都市計劃之
      機關係台北市政府捷運工程局，而被告既依該捷運工程局之申請，而辦理蘆洲
      捷運線之變更，並將四三車站位置主動予以遷移，惟竟漏未同時一併撤銷原預
      定設置○四三車站之用地（包括原告系爭土地），致造成○四三車站有重覆二
      處之瑕疵；且被告事後發現上開錯誤後，仍未依都市計劃法第八十二條規定「
      於接到內政部核定之公文之日起一個月內向內政部申請覆議」，亦未依同法第
      八十六條規定，「於變更都市計劃公布實施後，將其實施狀況，於每年終了一
      個月內函報內政部更正」，顯有疏失。
    8.蘆洲都市計劃於八十二年十二月十三日、八十三年八月十五日暨八十九年四月
      十一日三度公告變更，被告既稱「其中捷運系統用地均係配合台北市政府捷運
      工程局為捷運系統蘆洲線車站用地需要而劃設」，則八十九年四月十一日公佈
      變更蘆洲都市計劃，雖係內政部擔任辦理機關，惟其變更都市計劃有關資料，
      依程序必需由被告機關函報，且內政部都市計劃委員會召開委員會時，亦必邀
      請被告派員出席說明，而捷運蘆洲線○四三車站位置既決議改移設他處，則出
      席委員會議之被告代表對原都市計劃劃設之蘆洲線○四三車站用地部份，自應
      主張予以撤銷，變更為適當使用分區。況蘆洲都市計劃由被告負責公告實施，
      其於公告時發現瑕疵，即應函報內政部更正，縱公告時未發現變更蘆洲都市計
      劃圖捷運蘆洲線○四三車站用地有二處重複，亦應於接獲台北市政府捷運局八
      十九年十月二十四日北市捷一字第八大二二五三一○○號函時，主動函報內政
      部變更蘆洲都市計劃圖。
  (二)被告主張之理由：
    1.原告所有台北縣蘆洲市和尚洲南港子段一三七－二、一三七－二０地號土地，
      參加台北縣第十四期蘆洲市南港子市地重劃，其中一三七－二地號土地位於道
      路用地上，一三七－二０地號土地位於捷運站用地，被告依台北縣市地重劃委
      員會八十八年第一次會議決議：「一、道路用地調配原則：（一）道路用地所
      有權人如於該道路兩側街廓內亦有土地時，得於不影響街廓內原有土地分配位
      次原則下，以道路中心線為界，將該道路用地分向兩側合併分配。．．．（三
      ）如道路之一側係屬公共設施用地，則可向另一側集中分配。（四）如道路用
      地所有權人於兩側街廓內原有土地分配後已無空地可供分配道路用地，或道路
      用地所有權人於兩側街廓內無土地可供合併分配時，則分配於毗鄰街廓住宅區
      土地。．．．。三、非共同負擔之設施用地，以公有土地優先指配時私有土地
      調配原則：．．．（二）如相鄰住宅區內已無土地可供合併分配時則依該公共
      設施用地面臨原有路街線之寬度，調整分配至相同路街寬度之住宅區。」之土
      地調配原則，重劃後分配住宅區○○段四八地號土地。原告於本重劃區土地分
      配成果公告期間內申請調整至商業區三十二地號，經提交該縣市地重劃委員會
      八十八年第三次會議決議維持原土地分配成果，被告即據以八十九年三月八日
      八九北府地劃字第八二六０四號函復原告，並無不合。
    2.本重劃區係都市計畫規定以市地重劃方式開發，被告按其都市計畫內容辦理市
      地重劃作業，依目前現行都市計畫內容所示，本重劃區捷運站用地並未辦理都
      市計畫變更，原告所陳本重劃區內之捷運站用地已經都市計畫變更為非捷運站
      用地一節，顯係誤解。依目前都市計畫內容所示，本重劃區內捷運站用地尚未
      辦理都市計畫變更，是被告依現行都市計畫內容辦理土地分配，並無違誤。至
      於原告所稱毗鄰張明所有重劃前土地坐落和尚洲南港子段一三七－四、—一七
      、—一八、—一九地號土地，其中一三七－四地號土地位於捷運站用地、一三
      七－一七地號土地位於道路用地、一三七－一八地號土地位於停車場用地、一
      三七－一九地號土地位於商業區用地；張傑所有重劃前土地坐落和尚洲南港子
      段一三八、一三八－一三、一三八－一五地號土地，其中一三八地號土地位於
      停車場用地、一三八－一三地號土地位於商業區用地、一三八－一五地號土地
      位於捷運站用地，依上開土地分配原則，合併分配於商業區○○段二三七、三
      八地號土地，亦無不合。
    3.變更蘆洲都市計畫（南港子地區）（二重疏洪道拆遷戶安置方案）主要計畫暨
      細部計畫係被告擔任辦理機關依都市計畫法第二十七條第一項第四款辦理個案
      變更，並分別於八十二年十二月十三日八二北府工都字第四四三六二一號、暨
      八十三年八月十五日八三北府工都字第二七二二八一號函公告發布實施，其中
      捷運系統用地係配合台北市政府捷運工程局為捷運系統蘆洲線車站用地需要而
      劃設，惟並未敘及其為０四三車站。台北市政府捷運工程局因台北都會區大眾
      捷運系統蘆洲支線場站設置機廠、車站（０四三、０四四、０四五站）及相關
      設施用地需求申請辦理都市計畫變更，並由內政部擔任辦理機關依都市計畫法
      第二十七條第一項第四款暨第二項辦理逕為變更（「變更蘆洲都市計畫（部份
      住宅區、農業區、公園用地為捷運系統用地；部份停車場用地為捷運系統用地
      兼供停車場用地使用）案」），經內政部都市計畫委員會八十九年一月十八日
      第四七九次會審議通過，並依都市計畫法第二十一條規定，於八十九年三月二
      十二日台八九內中營字第七七Ｂ—八九０四００三號函請被告將計畫書圖公告
      發布實施（被告八十九年四月十一日八九北府城規字第一一一四八四號函公告
      發布實施）。
    4.台北市政府捷運局於八十九年十月二十四日北市捷一字第八九二二五三三一０
      ０號函副知被告：「捷運蘆洲線０四三站用地範圍依台北縣政府八十九年四月
      十一日八九北府城規字第一一一四八四號公告範圍為準，有關蘆洲市南港子市
      地重劃區內之捷運系統用地本局確定無須使用」，惟都市計畫之擬定、變更均
      有既定之法定程序，都市計畫之捷運系統用地均係應台北市政府捷運局要求其
      為國家重大建設而配合劃設，經各級都市計畫委員會審議通過且發布實施在案
      ，今該局表示無使用計畫，應於辦理都市計畫通盤檢討公開展覽時提出其他使
      用計畫或申明使用意願，再轉請各級都市計畫委員會納入審議參考。
    理  由
一、按「重劃後土地分配之位置，以重劃前原有土地相關位次分配於原街廓之面臨原
    有路街線者為準，其調整分配方法如左：．．七、重劃前土地位於共同負擔之公
    共設施用地或位於非共同負擔之公共設施用地，經以公有土地、抵費地指配者，
    其分配位置由主管機關視土地分配情形調整之。」「選定之重劃地區尚未發布細
    部計畫或其細部計畫需變更者，應於完成細部計畫之擬定或變更程序後，再行辦
    理市地重劃。但選定重劃之地區，其主要計畫具有都市計畫法地二十二條第一項
    規定之內容者，得先依主要計畫辦理市地重劃，以配合擬定細部計畫。」「主要
    計畫及細部計畫之變更，其有關審議、公開展覽、層報核定及發布實施等事項，
    應分別依照第十九條至第二十一條及第二十三條之規定辦理。」「本會任務如左
    ：．．．（六）重劃區內共同負擔土地調配原則之審議事項。．．．（八）重劃
    土地爭議案件之調處事項。」分別為市地重劃實施辦法第三十一條第一項第七款
    、第九條、都市計畫法第二十八條、臺灣省各縣（市）市地重劃委員會設置要點
    第二點所明定。
二、查原告所有坐落台北縣蘆洲市和尚洲南港子段一三七－二、一三七－二０地號土
    地，參加台北縣第十四期蘆洲市南港子市地重劃，其中一三七－二地號土地位於
    道路用地上，一三七－二０地號土地位於捷運站用地之事實，有被告八十二年十
    二月十三日八二北府工都字第四四三六二一號、八十三年八月十五日八三北府工
    都字第二七二二八一號公告、變更蘆洲（南港子地區）（二重疏洪道拆遷戶安置
    方案）主要計畫變更內容明細表、主要計畫變更示意圖、擬定蘆洲（南港子地區
    ）（二重疏洪道拆遷戶安置方案）細部計畫書、細部計畫示意圖、變更蘆洲都市
    計畫（部份住宅區、農業區、公園用地為捷運系統用地；部份停車場用地為捷運
    系統用地兼供停車場用地使用）書、示意圖及變更都市計畫審核摘要表等件影本
    在卷可稽。又系爭重劃區內位於共同負擔之公共設施用地或位於非共同負擔之公
    共設施用地，前經被告依首開規定提交該縣市地重劃委員會八十八年第一次會議
    決議為：「一、道路用地調配原則：（一）道路用地所有權人如於該道路兩側街
    廓內亦有土地時，得於不影響街廓內原有土地分配位次原則下，以道路中心線為
    界，將該道路用地分向兩側合併分配。．．．（三）如道路之一側係屬公共設施
    用地，則可向另一側集中分配。（四）如道路用地所有權人於兩側街廓內原有土
    地分配後已無空地可供分配道路用地，或道路用地所有權人於兩側街廓內無土地
    可供合併分配時，則分配於毗鄰街廓住宅區土地。．．．。三、非共同負擔之設
    施用地，以公有土地優先指配時私有土地調配原則：（一）該公共設施用地所有
    權人於相鄰之住宅區內亦有土地時，得視街廓情況將該公共設施用地合併分配於
    該街廓之住宅區內。（二）如相鄰住宅區內已無土地可供合併分配時則依該公共
    設施用地面臨原有路街線之寬度，調整分配至相同路街寬度之住宅區。」系爭重
    劃區係都市計畫規定以市地重劃方式開發，由被告依其都市計畫內容辦理市地重
    劃作業，則被告依該縣市地重劃委員會八十八年第一次會議決議之調配原則，將
    原告所有重劃前位於道路及捷運站用地上之系爭兩筆土地，合併分配於毗鄰街廓
    （面臨二十五米之計畫道路）住宅區○○段四八地號土地，原告於系爭重劃區土
    地分配成果公告期間內申請調整至商業區三十二地號土地，被告提交該縣市地重
    劃委員會八十八年第三次會議決議維持原土地分配成果，亦有台北縣市地重劃委
    員會八十八年第一、三次會議提案表影本在卷可按，被告因而據以八十九年三月
    八日八九北府地劃字第八二六０四號函復原告，並無不合。
三、原告雖主張本件變更細部計畫案（即變更蘆洲都市計畫案）被告已報奉內政部八
    十九年三月二十二日八九內中營字第七七Ｂ—八九○四○○三號函核定後，以八
    十九年四月十一日八十九北府城規字第一一一四八四號公告實施，其所有一三七
    —二○號土地因捷運站位置變更，已非屬捷運站用地，被告仍於八十九年三月二
    十八日按位於捷運站用地，依「位於非共同負擔之公共設施用地」分配原則，分
    配住宅區○○段四八號土地，有違司法院大法官會議釋字第五一三號解釋意旨；
    又與原告所有系爭土地相鄰，同屬在重劃前位於道路用地、捷運站用地、停車場
    用地之土地，均可獲分配於商業區，獨原告分配至住宅區，有失公平；台北市政
    府捷運工程局已明示不使用系爭土地，被告亦應於接獲台北市政府捷運局八十九
    年十月二十四日北市捷一字第八大二二五三一○○號函時，主動函報內政部變更
    蘆洲都市計畫圖云云。惟查：
  (一)變更蘆洲都市計畫（南港子地區）（二重疏洪道拆遷戶安置方案）主要計畫暨細
    部計畫係被告擔任辦理機關，依都市計畫法第二十七條第一項第四款辦理個案變
    更，分別於八十二年十二月十三日八二北府工都字第四四三六二一號、八十三年
    八月十五日八三北府工都字第二七二二八一號函公告發布實施，其中捷運系統用
    地係配合台北市政府捷運工程局為捷運系統蘆洲線車站用地需要而劃設，惟並未
    敘及其為０四三車站，原告所有系爭土地當時即由農業區○○○道路用地及捷運
    站用地。嗣台北市政府捷運工程局因台北都會區大眾捷運系統蘆洲支線場站設置
    機廠、車站（０四三、０四四、０四五站）及相關設施用地需求，申請辦理都市
    計畫變更，由內政部擔任辦理機關，依都市計畫法第二十七條第一項第四款暨第
    二項辦理逕為變更－即變更蘆洲都市計畫（部份住宅區、農業區、公園用地為捷
    運系統用地；部份停車場用地為捷運系統用地兼供停車場用地使用）案」，經內
    政部都市計畫委員會八十九年一月十八日第四七九次會審議通過，依都市計畫法
    第二十一條規定，於八十九年三月二十二日台八九內中營字第七七Ｂ—八九０四
    ００三號函由被告以八十九年四月十一日八九北府城規字第一一一四八四號將計
    畫書圖公告發布實施，該次變更並未將原告所有系爭土地變更為非捷運站用地，
    有被告前開三次公告及主要計畫變更內容明細表及示意圖、細部計畫書、細部計
    畫示意圖、變更蘆洲都市計畫（部份住宅區、農業區、公園用地為捷運系統用地
    ；部份停車場用地為捷運系統用地兼供停車場用地使用）書、示意圖及變更都市
    計畫審核摘要表等件影本在卷足徵。故依目前現行都市計畫內容所示，系爭重劃
    區捷運站用地並未辦理都市計畫變更，原告所稱重劃區內之捷運站用地業經都市
    計畫變更為非捷運站用地，顯有誤解，被告要無違背司法院大法官會議釋字第五
    一三號解釋意旨可言。
  (二)原告毗鄰訴外人張明所有重劃前土地坐落和尚洲南港子段一三七－四、—一七、
    —一八、—一九地號土地，其中一三七－四地號土地位於捷運站用地、一三七－
    一七地號土地位於道路用地、一三七－一八地號土地位於停車場用地、一三七－
    一九地號土地位於商業區用地；訴外人張傑所有重劃前土地坐落和尚洲南港子段
    一三八、一三八－一三、一三八－一五地號土地，其中一三八地號土地位於停車
    場用地、一三八－一三地號土地位於商業區用地、一三八－一五地號土地位於捷
    運站用地，有被告提出之重劃前後土地分配對照圖可按，被告依前述該縣市地重
    劃委員會決議之土地分配原則，合併分配於商業區○○段二三七、三八地號土地
    ，並無不合，難謂違反公平原則。
  (三)台北市政府捷運局雖以八十九年十月二十四日北市捷一字第八九二二五三三一０
    ０號函副知被告：「捷運蘆洲線０四三站用地範圍依台北縣政府八十九年四月十
    一日八九北府城規字第一一一四八四號公告範圍為準，有關蘆洲市南港子市地重
    劃區內之捷運系統用地本局確定無須使用」，惟都市計畫之擬定、變更均有既定
    之法定程序，蘆洲南港子地區之捷運系統用地既經法定程序劃設且迄今亦未變更
    ，依法仍為捷運系統用地，非任何行政機關之函示即可變更。台北市政府捷運工
    程局既表示無使用計畫，應於辦理都市計畫通盤檢討公開展覽時提出其他使用計
    畫或申明使用意願，再轉請各級都市計畫委員會納入審議參考。至於被告是否應
    主動函報內政部變更蘆洲都市計畫圖，則屬另一問題，與本件被告依目前都市計
    畫內容辦理土地分配是否違法不能混為一談。
  (四)綜上所述，原告主張並無可採，從而被告否准原告申請將其分配土地調整至商業
    區三十二地號土地，訴願決定予以維持，均無違誤，原告起訴並無理由，應予駁
    回。
四、據上論結，本件原告之訴為無理由，依行政訴訟法第九十八條第三項前段，判決
    如主文。
中      華      民      國     九十     年      五      月     十七     日
                          臺北高等行政法院  第一庭
                                            審判長  法  官  鄭忠仁
                                                    法  官  林育如
                                                    法  官  楊莉莉
右為正本係照原本作成。
如不服本判決，應於送達後二十日內，向本院提出上訴狀並表明上訴理由，如於本判
決宣示後送達前提起上訴者，應於判決送達後二十日內補提上訴理由書（須按他造人
數附繕本）。
中      華      民      國     九十     年      五      月     十八     日
                                                    書記官  黃舜民


司法院資訊處製作；財團法人民間司法改革基金會備份。
